臺灣橋頭地方法院民事判決
111年度訴字第198號
原      告  唐小明
            唐小玲
            唐橋屏
被      告  唐樹華

訴訟代理人  謝明佐律師
上列當事人間請求損害賠償等事件，本院於民國111年8月10日言
詞辯論終結，判決如下：
    主  文
原告之訴及假執行之聲請均駁回。
訴訟費用由原告負擔。
    事實及理由
一、原告丙○○經合法送達，未於言詞辯論期日到場，核無民事訴
    訟法第386 條各款所列情形，爰依被告聲請，由其一造辯論
    而為判決。
二、原告主張：坐落高雄市○○區○○段0000地號土地，及其上同段
    390建號建物即門牌號碼高雄市○○區○○○路○○巷00號房屋（下
    合稱系爭房地），本係原告之被繼承人唐林連子所有，唐林
    連子於民國104年間將系爭房地借名登記予其男孫即被告，
    並委託原告乙○○全權處理所有權移轉登記事宜，乙○○乃於同
    年4月9日辦理系爭房地所有權移轉登記予被告（下稱系爭借
    名登記契約）。嗣唐林連子於107年4月30日死亡，原告繼承
    系爭房地及系爭借名登記契約法律關係後，被告竟未經原告
    同意，擅自出售系爭房地，並於110年7月16日移轉所有權登
    記予訴外人黃淑麗，顯已逾越其權限，被告因此受有新臺幣
    （下同）480萬元之買賣價金利益，致原告受有無法取回系
    爭房地之損害，侵害原告對系爭房地之所有權。茲以起訴狀
    繕本之送達，作為終止系爭借名登記契約之意思表示。為此
    ，爰依民法第544條、第179條、第184條第1項前段規定，提
    起本件訴訟，擇一求為有利原告之判決。並聲明：㈠被告應
    給付原告480萬元，並自起訴狀繕本送達翌日起至清償日止
    ，按週年利率5%計算之利息。㈡願供擔保，請准宣告假執行
    。
三、被告則以：被告為唐林連子長孫，唐林連子為事先規劃財產
    分配，乃將系爭房地贈與被告，並委託乙○○協助辦理系爭房
    地移轉登記。又原告主張唐林連子係因其子女有人財務管理
    不佳，始將系爭房地借名登記予被告，果若如此，應可由唐
    林連子之其他子女受領系爭房地，卻捨此不為，足知唐林連
    子有意將系爭房地贈與被告。再者，自唐林連子107年4月30
    日死亡迄今已3年餘，原告主張其等為系爭房地之繼承人，
    理當於唐林連子死亡後不久即要求被告歸還，而非遲至被告
    出售系爭房地並取得價款方要求分配，顯見被告確係自唐林
    連子受贈系爭房地等語，資為抗辯，並聲明：㈠原告之訴及
    假執行之聲請均駁回。㈡願供擔保，請准宣告免為假執行。
四、兩造不爭執之事項：
  ㈠系爭房地原為唐林連子所有。
  ㈡唐林連子於104年4月9日以買賣為登記原因，將系爭房地所有
    權移轉登記予被告。被告未實際支付系爭房地價金予唐林連
    子。
  ㈢唐林連子於107年4月30日死亡，丙○○、原告丁○○為其繼承人
    。
  ㈣被告於110年出售系爭房地，並於110年7月16日移轉所有權登
    記予黃淑麗。
五、本院之判斷：
  ㈠按所謂借名登記契約，乃當事人約定，一方（借名者）經他
    方（出名者）同意，而就屬於一方現在或將來之財產，以他
    方之名義，登記為所有人或其他權利人，而仍由自己管理、
    使用、處分，他方允就該財產為出名登記之契約。是出名人
    與借名者間應有借名登記之意思表示合致，始能成立借名登
    記契約。又不動產登記當事人名義之原因原屬多端，主張借
    名登記者，應就該借名登記之事實負舉證責任（最高法院10
    1 年台上字第1775號、106 年台上字第1157號等判決意旨參
    照）。原告主張被告與唐林連子就系爭房地存有系爭借名登
    記契約，為被告所否認，依上說明，應由原告先就該借名登
    記契約存在之事實，負舉證責任。經查：
  ⒈原告主張唐林連子係以買賣為原因，將系爭房地所有權移轉
    登記予被告，惟被告並未支付系爭房地買賣價金，且系爭房
    地移轉予被告後，唐林連子仍繼續居住在系爭房地，並由乙○○、唐林連子負擔水電費、瓦斯費、第四台等費用，可認被
    告與唐林連子間成立系爭借名登記契約等語。被告固不否認
    其未支付唐林連子任何價金，且唐林連子移轉系爭房地予被
    告後，仍繼續居住系爭房地（見本院卷第61頁），惟證人即
    乙○○配偶甲○○於本院證稱：伊雖然沒有見聞過唐林連子跟原
    告討論系爭房地移轉登記予被告一事，但乙○○都會跟伊說。
    乙○○說唐林連子幫丁○○當連帶保證人，丁○○在外欠債，唐林
    連子怕系爭房地被拍賣，就先處理系爭房地，因為丁○○、丙○○均積欠卡債，伊這輩的認為女生不能分家產，就將系爭房
    地移轉給被告，丁○○之後也不會有意見，因為房子還是在他
    們家等語（見本院卷第76頁），乙○○、丁○○亦稱：證人所述
    均屬實等語（見本院卷第98頁），可知唐林連子係擔心系爭
    房地遭拍賣，且欲使男性繼承系爭房地，始將系爭房地移轉
    登記予丁○○之子即被告。參以乙○○已就唐林連子之遺產辦理
    拋棄繼承，業據本院調閱臺灣高雄少年及家事法院107年度
    司繼字第2106號案卷核閱無訛，益徵唐林連子委託乙○○將系
    爭房地移轉登記予被告，並非僅將之借名登記在被告名下，
    而留由原告繼承，否則乙○○豈會辦理拋棄繼承。再如唐林連
    子有意將系爭房地予原告繼承，僅顧及丁○○、丙○○身負債務
    ，恐累及家產，衡情至少亦應將系爭房地移轉予丁○○之子即
    被告、乙○○，唐林連子卻僅將系爭房地移轉登記予被告，益
    見唐林連子非僅將系爭房地借名登記予被告，而係有意事先
    分配財產，並將之分歸被告。
  ⒉再父母、祖父母於生前將名下之財產預為規劃，而將之預先
    分配予子女或其家屬，漸成現今社會之常態，其間法律關係
    ，亦屬多重，父母、祖父母將不動產登記於子孫名下，並就
    該不動產為管理、使用、收益，非僅出於借名登記法律關係
    乙種原因；又父母、祖父母於生前仍統籌該等財產之管理、
    處分、收益，俾整體家產不致於其等生前即因子孫之管理、
    處分而有減少甚至消失之虞，亦符合我國重視孝道、尊重長
    輩之國情，自不能僅以唐林連子將系爭房地登記在被告名下
    後，仍居住使用系爭房地，及唐林連子與被告間實際上未成
    立買賣契約，遽認系爭借名登記契約存在。至原告主張系爭
    房地水電費、瓦斯費、第四台等費用均由乙○○、唐林連子負
    擔乙節，為被告所否認，縱認屬實，亦無法依此認定唐林連
    子與被告間存有借名登記契約，自不足為有利原告之認定。
    被告抗辯其受讓系爭房地所有權係基於唐林連子贈與，應屬
    可採。
  ㈡按無法律上之原因而受利益，致他人受損害者，應返還其利
    益。雖有法律上之原因，而其後已不存在者，亦同；因故意
    或過失，不法侵害他人之權利者，負損害賠償責任；受任人
    因處理委任事務有過失，或因逾越權限之行為所生之損害，
    對於委任人應負賠償之責，民法第179條、第184條第1項前
    段、第544條分別定有明文。原告所舉證據不足證明系爭借
    名登記契約存在，已如前述，自無依系爭借名登記法律關係
    向被告求償，或終止系爭借名登記契約可言，且系爭房地為
    被告所有，亦難認其出售系爭房地係無法律上原因受有買賣
    價金利益，或對原告有何權利侵害。況乙○○已就唐林連子之
    遺產辦理拋棄繼承，自始無從繼承系爭房地，遑論將因被告
    出售系爭房地而受有何損害。從而，原告依民法第544條、
    第179條、第184條第1項前段規定，請求被告賠償480萬元，
    洵屬無據。
六、綜上所述，原告依民法第544條、第179條或第184條第1項前
    段規定，請求被告給付原告480萬元，並自起訴狀繕本送達
    翌日即110年11月26日起（見審訴卷第81-83頁）至清償日止
    ，按週年利率5%計算之利息，為無理由，應予駁回。原告假
    執行之聲請亦失所附麗，爰併予駁回。
七、本件事證已臻明確，兩造其餘主張陳述及所提之證據，經審
    酌後於本件判決結果無影響，爰不逐一論述，附此敘明。
八、據上論結，原告之訴為無理由，判決如主文。
中　　華　　民　　國　　111 　年　　8 　　月　　24　　日
                  民事第二庭  審判長法  官 謝文嵐
                                    法  官 翁熒雪
                                    法  官 許家菱

以上正本係照原本作成。
如不服本判決，應於送達後20日內，向本院提出上訴狀並表明上
訴理由，如於本判決宣示後送達前提起上訴者，應於判決送達後
20日內補提上訴理由書（須附繕本）。
中　　華　　民　　國　　111 　年　　8 　　月　　25　　日
      　　　　　　       　　　　　　書記官 劉國偉